臺灣高雄地方法院刑事判決　　　　　　　100年度訴字第740號
公　訴　人　臺灣高雄地方法院檢察署檢察官
被　　　告　王世賓
指定辯護人　本院公設辯護人黃秋葉
上列被告因偽造有價證券案件，經檢察官提起公訴（100 年度偵
緝字第202 號），本院判決如下：
    主  文
王世賓犯偽造有價證券罪，處有期徒刑年貳月，如附表編號一
所示之本票中關於偽造「發票人王月琴」部分沒收；又連續犯偽
造有價證券罪，處有期徒刑年肆月，如附表編號二、三所示之
本票中關於偽造「發票人王月琴」部分均沒收。應執行有期徒刑
肆年，如附表所示之本票中關於偽造「發票人王月琴」部分均沒
收。
    事  實
一、王世賓因經營中古車行，急需資金周轉，遂意圖供行使之用
    ，基於偽造有價證券之犯意，於民國91年6 月18日，向址設
    高雄市三民區○○○路4 號之「三通當鋪」借款，且在未經
    其胞妹王月琴同意之情形下，即於如附表編號1 所示本票之
    發票人欄處，偽造王月琴之署名1 枚，而以王月琴之名義共
    同簽發如附表編號1 所示之本票1 紙，並交付予「三通當鋪
    」員工廖健鴻，以供擔保之用；復又意圖供行使之用，基於
    偽造有價證券之概括犯意，於如附表編號2 、3 所示之時間
    ，分別再以相同方式向「三通當鋪」借款，且均在未經其胞
    妹王月琴同意之情形下，即於如附表編號2 、3 所示本票之
    發票人欄處，分別偽造王月琴之署名各1 枚，而以王月琴之
    名義共同簽發如附表編號2 、3 所示之本票各1 紙，並交付
    予「三通當鋪」員工廖健鴻，以供擔保之用。嗣因王世賓屆
    期未清償借款，且逃匿無蹤，經「三通當鋪」負責人陳玉良
    持如附表編號3 所示之本票向法院聲請本票裁定時，王月琴
    提出抗告，並否認同意簽發上開3 紙本票，始悉上情。
二、案經陳玉良委由廖健鴻訴由臺灣高雄地方法院檢察署檢察官
    偵查起訴。
    理  由
壹、程序部分（證據能力之審查）：
    按被告以外之人於審判外之陳述，雖不符刑事訴訟法第 159
    條之1 至第159 條之4 之規定，而經當事人於審判程序同意
    作為證據，法院審酌該言詞陳述或書面陳述作成時之情況，
    認為適當者，亦得為證據；當事人、代理人或辯護人於法院
    調查證據時，知有第159 條第1 項不得為證據之情形，而未
    於言詞辯論終結前聲明異議者，視為有前項之同意，刑事訴
    訟法第159 條之5 定有明文。本件所援引之以下各項證據（
    詳後述），固有部分屬傳聞證據，然公訴人、被告及辯護人
    於本院調查證據時，均知有前開第159 條第1 項不得為證據
    之情形，被告及辯護人均表示同意作為證據使用（見本院審
    訴卷第16頁），且於言詞辯論終結前，均未聲明異議，本院
    審酌該等證據作成時之狀況，並無違法取證之情事，且適宜
    作為本案證據使用，依前開說明，爰認均有證據能力，合先
    敘明。
貳、實體部分：
一、訊據被告王世賓固然坦承：其向「三通當鋪」借款，並在未
    經王月琴同意之情形下，即於上開時、地，陸續在如附表所
    示3 紙本票之發票人欄處，分別簽署王月琴之署名各1 枚等
    事實，惟矢口否認有何偽造有價證券之犯行，辯稱：伊當初
    跟當鋪借錢的時候，廖健鴻叫伊要寫聯絡人在本票上，叫伊
    寫在發票人的欄位上，讓他們好聯絡，3 張本票上面的「王
    月琴」都是伊寫的，但伊不知道把王月琴的名字寫在本票發
    票人的欄位上，王月琴可能會有責任，伊不知道這樣是犯罪
    的云云。經查：
  (一)上揭犯罪事實，業據被告王世賓於偵訊及本院審理時均坦承
    ：伊經營中古車行，向「三通當鋪」借款，且未經王月琴同
    意，即於如附表所示3 紙本票之發票人欄處，分別簽署王月
    琴之署名各1 枚等事實（見偵4 卷第7 、8 、16、17頁，院
    1 卷第15頁，院2 卷第42頁反面），而與證人即「三通當鋪
    」員工廖健鴻於偵查時證稱：伊是「三通當鋪」員工，受陳
    玉良委託對王世賓提出偽造有價證券之告訴，王世賓於高雄
    市三民區○○○路近九如二路處經營皇賓中古車行，從事中
    古汽車買賣，因其資金不足，遂向「三通當鋪」表示其收購
    自小客車時，先持至「三通當鋪」典當，典當之自小客車還
    是放在王世賓的中古車行販賣，在等該自小客車售出後，王
    世賓再清償典當之金額，是王世賓分別於91年6 月18日、92
    年8 月7 日、92年8 月21日收購自小客車3 輛，而至「三通
    當鋪」典當，並開立面額12萬元、11萬元、24萬元等本票 3
    張（按即如附表所示之3 張本票）予「三通當鋪」作為擔保
    ，嗣「三通當鋪」持上開3 張本票向法院聲請民事裁定，王
    月琴提出抗告，稱本票所簽署「王月琴」並非她本人所簽，
    「三通當鋪」才得知王世賓偽簽他人姓名等語均互核相符（
    見偵3 卷第2 至4 頁）；另證人即被告之胞妹王月琴亦於偵
    查時證稱：伊與王世賓為兄妹關係，王世賓分別於91年6 月
    18日、92年8 月7 日、92年8 月21日開立之本票3 張上「王
    月琴」署名，都不是伊簽的，伊並未同意王世賓簽署伊的姓
    名，是這件事發生後，伊才知道，伊不知道王世賓為何會開
    立前開本票3 張給陳玉良等語屬實（見偵3 卷第5 、6 頁）
    ，並有如附表所示之本票影本3 張及本院93年度票字第5650
    號民事裁定1 份在卷可稽（見偵1 卷第4 頁，偵3 卷第10頁
    正、反面），應堪信為真實。
  (二)至被告雖以上開情詞置辯。惟：訊據證人即「三通當鋪」員
    工廖健鴻於偵查時證稱：因為伊等要求保證人，被告說其妹
    會同意，所以簽其妹王月琴名字等語（見偵2 卷第29頁），
    可知證人廖健鴻係要求被告提供保證人，而非要求被告提供
    聯絡人，是被告上開所辯，已非可信。再者，本件被告經營
    中古車行，並開立如附表所示之本票3 張予「三通當鋪」作
    為擔保之用，已如上述，而被告之教育程度為國中肄業，亦
    據被告於本院審理時供承不諱（見院2 卷第43頁），可見被
    告係具有基礎教育程度之成年人，且熟悉並能實際運用開立
    本票作為擔保債務之交易模式，則其亦應知悉本票發票人所
    應擔負之票據責任，再佐以實務上以本票擔保債務之交易模
    式中所稱之「保證」，除於本票上載明擔任「保證人」之方
    式外，亦多有以擔任「共同發票人」或「背書人」之方式為
    之，是被告既於如附表所示3 張本票之發票人欄處，分別簽
    署王月琴之署名各1 枚，其自應知悉此舉係以「王月琴」名
    義共同簽發如附表所示之3 張本票，以供擔保其向「三通當
    鋪」借款之用，至為灼然，益徵被告辯稱：伊不知道把王月
    琴的名字寫在本票發票人的欄位上，王月琴可能會有責任，
    伊不知道這樣是犯罪的云云，均屬事後卸責之詞，不足採信
    。
  (三)從而，本案事證明確，被告犯行堪予認定，應依法論科。
二、本件被告王世賓行為後，刑法業於94年2 月2 日修正公布，
    並於95年7 月1 日施行。按行為後法律有變更者，適用行為
    時之法律，但行為後之法律有利於行為人者，適用最有利於
    行為人之法律，現行刑法第2 條第1 項定有明文。此條係規
    範行為後法律變更所生新舊法律比較適用之準據法，是此條
    本身雖經修正，惟尚無比較新舊法之問題，應一律適用裁判
    時之現行刑法第2 條規定以決定適用之刑罰法律。又本次刑
    法修正之比較新舊法，應就罪刑有關之共犯、未遂犯、想像
    競合犯、牽連犯、連續犯、結合犯，以及累犯加重、自首減
    輕暨其他法定加減原因（如身分加減）與加減例等一切情形
    ，綜其全部罪刑之結果而為比較，有最高法院95年5 月23日
    95年度第8 次刑庭會議決議可資參照。經查：
  (一)修正後刑法第33條第5 款規定：「罰金：新臺幣1,000 元以
    上，以百元計算之」，與修正前刑法同條款規定「罰金：（
    銀元）1 元以上」不同。比較新舊法結果，本案關於刑法第
    201 條第1 項偽造有價證券罪之併科刑罰金部分，自應適用
    行為時之法律即修正前刑法第33條第5 款規定決定其罰金部
    分之法定刑，對被告較屬有利。
  (二)刑法第56條連續犯之規定業經刪除，被告如附表編號2 、3
    所示之數犯罪行為，於新法施行後，應予分論併罰。此刪除
    雖非犯罪構成要件之變更，但顯已影響行為人刑罰之法律效
    果，自屬法律有變更，依刑法第2 條第1 項規定，比較新、
    舊法結果，仍應適用較有利於被告之行為時法律即舊法論以
    連續犯。
  (三)修正前刑法第51條第5 款規定：「宣告多數有期徒刑者，於
    各刑中之最長期以上，各刑合併之刑期以下，定其刑期。但
    不得逾20年。」；而修正後該款則規定：「宣告多數有期徒
    刑者，於各刑中之最長期以上，各刑合併之刑期以下，定其
    刑期。但不得逾30年」，比較結果，自以舊法較有利於被告
    。
  (四)綜合上述各條文修正前、後之比較，以被告行為時即95年 7
    月1 日修正施行前之刑法，較有利於被告，自應依現行刑法
    第2 條第1 項前段規定，適用修正前刑法之相關規定予以論
    處。
三、核被告王世賓所為，均係犯刑法第201 條第1 項之意圖供行
    使之用而偽造有價證券罪。被告偽造「王月琴」署名之行為
    ，均為偽造本票行為之一部，而其偽造本票後持向「三多當
    鋪」行使，其行使之犯行亦為偽造之高度行為所吸收，均不
    另論罪。被告如附表編號2 、3 所示之2 次偽造有價證券犯
    行，時間緊接，所犯構成要件亦相同，顯係出於概括犯意為
    之，為連續犯，應依修正前刑法第56條之規定，以1 罪論，
    並加重其刑。至檢察官雖認被告如附表編號1 所示之犯行，
    與附表編號2 、3 所示之犯行亦有連續犯裁判上一罪關係，
    然被告如附表一所示犯行之犯罪時間為91年6 月18日，如附
    表2 、3 所示犯行之犯罪時間則分別為92年8 月7 日、92年
    8 月21日，犯罪時間前後相差約1 年2 月，犯罪時間並非緊
    接，尚難認被告係基於概括之犯意為之，此部分公訴意旨尚
    屬誤會，應予指明。又被告所犯上開偽造有價證券犯行（附
    表編號1 ）及連續偽造有價證券犯行（附表編號2 、3 ）等
    2 罪間，犯意各別，行為互殊，應予分論併罰。爰審酌被告
    經營中古車行，急需資金周轉，而向「三通當鋪」借款，竟
    為一己之私，偽以其胞妹王月琴之名義共同簽發如附表所示
    之本票3 紙，致「三通當鋪」及王月琴均受有損害，且其迄
    今尚未能與「三通當鋪」達成和解，未見悔意，並考量其犯
    罪動機、目的，偽造有價證券之面額、所生之損害等一切情
    事，分別量處如主文所示之刑，並定其應執行之刑，以資儆
    懲。
四、本案如附表所示3 張本票中關於偽造「發票人王月琴」部分
    ，均應依刑法第205 條規定，不問屬於犯人與否，均沒收。
據上論斷，應依刑事訴訟法第299 條第1 項前段，刑法第2 條第
1 項前段、第56條（修正前）、第201 條第1 項、第205 條、第
51條第5 款（修正前），刑法施行法第1 條之1 ，判決如主文。
本案經檢察官盧葆清到庭執行職務。
中    華    民    國   100    年    9     月    9     日
                      刑事第五庭審判長法  官  李昆南
                                      法  官  林永村
                                      法  官  陳盈吉
以上正本證明與原本無異。
如不服本判決，應於判決送達後10日內，向本院提出上訴狀。
中    華    民    國   100    年    9     月    9     日
                                      書記官  陳展榮
附表：
 ┌─┬──────┬────┬────┬──────┐
 │編│發票日（即借│面額（新│本票票號│偽造署押數量│
 │號│款日）      │臺幣）  │        │            │
 ├─┼──────┼────┼────┼──────┤
 │1 │91年6 月18日│12萬元  │No048099│「王月琴」之│
 │  │            │        │        │簽名1枚     │
 ├─┼──────┼────┼────┼──────┤
 │2 │92年8 月7 日│11萬元  │No049586│「王月琴」之│
 │  │            │        │        │簽名1枚     │
 ├─┼──────┼────┼────┼──────┤
 │3 │92年8 月21日│24萬元  │No049747│「王月琴」之│
 │  │            │        │        │簽名1枚     │
 └─┴──────┴────┴────┴──────┘
附錄本判決論罪科刑法條：
中華民國刑法第201 條
（有價證券之偽造變造與行使罪）
意圖供行使之用，而偽造、變造公債票、公司股票或其他有價證
券者，處3 年以上10年以下有期徒刑，得併科3 千元以下罰金。
行使偽造、變造之公債票、公司股票或其他有價證券，或意圖供
行使之用，而收集或交付於人者，處1 年以上7 年以下有期徒刑
，得併科3 千元以下罰金。